【裁判字號】    97,上訴,302
【裁判日期】    970218
【裁判案由】    偽造文書等
【裁判全文】
臺灣高等法院刑事判決                 97年度上訴字第302號
上  訴  人  臺灣士林地方法院檢察署檢察官
上  訴  人
即  被  告  甲○○
選任辯護人  張致祥律師
上列上訴人因被告詐欺案件，不服臺灣士林地方法院94年度易緝
字第57號，中華民國96年7月18 日第一審判決（起訴案號：臺灣
士林地方法院檢察署86年度偵字第1811號），提起上訴，本院判
決如下：
    主  文
原判決撤銷。
甲○○共同連續行使偽造私文書，足以生損害於他人，處有期徒
刑拾月，減為有期徒刑伍月，如易科罰金，以銀元參佰元即新臺
幣玖佰元折算壹日。
    事  實
一、甲○○與洪麗容係夫妻，洪麗容於民國84年間擔任會首，邀
    集會員成立互助會，會期自84年2月1日起至86年5月1日止，
    含會首共計28會份，每會份會款金額為新臺幣（以下同）2
    萬元，自84年3月1日中午12時30分起，在會首原自宅臺北市
    內湖區○○里○○鄰○○路○段156巷32弄29號3 樓開標，採內
    標方式。詎甲○○與洪麗容，為投資營建公司及電動按摩墊
    工廠，竟於會期中共同意圖為自己不法之所有，基於偽造私
    文書持以行使及詐欺之概括犯意聯絡，先後為下列犯行，計
    ：(一)先於85年6月1日共同擅自冒用會員「林太太」（指乙○○○）之署名書寫標單，表示會員乙○○○出標3600元行使
    而得標，足以生損害於乙○○○及其他活會會員，並隨即將
    標單丟棄，嗣以該會員得標為由（乙○○○部分則係以不詳
    會員得標為由），施以詐術，向陷於錯誤之如附表編號17至
    28 所示活會會員，收取每會份16400元之會款，詐得196800
    元。(二)繼於85年10月1 日共同擅自冒用會員賴鳳之署名書寫
    標單，出標4000元行使而得標，足以生損害於賴鳳及其他活
    會會員，隨即將標單丟棄，嗣以該會員得標為由（賴鳳部分
    則係以不詳會員得標為由），施以詐術，向陷於錯誤之如附
    表編號17、21至28 所示之活會會員，收取每會份16000元之
    會款，詐得144000元。(三)續於85年12月1 日共同擅自冒用會
    員陳呈椒之署名書寫標單，出標4300元行使而得標，足以生
    損害於陳呈椒及其他活會會員，隨即將標單丟棄，嗣以該會
    員得標為由（陳呈椒則係以不詳會員得標為由），施以詐術
    ，向陷於錯誤之如附表編號17、21、23至28所示之活會會員
    ，收取每會份15700元之會款，詐得125600元。(四)復於86年1
    月1 日共同擅自冒用會員曹伍華之署名書寫標單，出標5500
    元行使而得標，足以生損害於曹伍華及其他活會會員，隨即
    將標單丟棄，嗣以該會員得標為由（曹伍華部分則係以不詳
    會員得標為由），施以詐術，向陷於錯誤之如附表編號17、
    21、23至28 所示之活會會員，收取每活會會份14500元之會
    款，詐得116000元。總計詐得582400元。旋於86年2月1日開
    標前，搬離原址逃匿無蹤，為互助會會員發現而查悉上情。
二、案經辛○○、戊○○、丁○○、丙○○○、庚○○、己○○
    、乙○○○訴由臺灣士林地方法院檢察署檢察官偵查起訴。
    理  由
壹、證據能力部分：
  (一)查92年9月1日前仍有效施行之刑事訴訟法本於職權主義之效
    能。是凡得為證據之資料，均具有論理之證據能力，是以法
    律上對於證據之種類並未設有若何限制，被害人或未經具結
    之證人等陳述均得採為證據資料，至其證明力如何，則由事
    實審法院自由判斷（最高法院95年度台上字第6629號判決意
    旨參照）。本件告訴人丁○○於86年3月4日偵訊時所為陳述
    及告訴人丁○○等人於86年2月26 日以刑事補充狀及附標單
    之形式所為書面陳述（見臺灣士林地方法院檢察署86年度偵
    字第1811號卷【以下簡稱偵1811號卷】第25至27頁），雖均
    屬被告以外之人在審判外所為之言詞或書面陳述，但依照前
    開說明，仍具有論理之證據能力。
  (二)按文書如有其他於可信之特別情況下所製作者，亦得為證據
    ，此見刑事訴訟法第159條之4第3 款規定即明。查公訴人於
    95年8月10日提出之互助會標單（見原審卷(一)第245頁），其
    上關於各會員得標之金額及收取會款之日期，經證人丁○○
    於原審審理時具結證稱係向會首洪麗容或被告詢問後據以填
    載（見原審卷(一)第208頁、第217至218 頁），其製作具有可
    信之特別情況，依照前開說明，得為證據。
  (三)至被告書寫寄予簡淑絹之書信、被告簽發之支票、公訴人於
    95年8月10 日提出之被告書寫之便箋，則屬被告本人意思表
    示之紀錄，形式上雖為文書，但具有物證之性質，亦得為證
    據。
貳、實體認定部分：
一、訊據被告矢口否認有前開行使偽造文書及詐欺犯行，於原審
    辯稱：互助會會首是洪麗容，我只是單純投入資金，開標時
    在旁幫忙，如有人主動前來繳交會款時，幫忙收取而已，互
    助會如何運作，我均不知情云云。其原審辯護人亦為被告辯
    護略稱：互助會會首為洪麗容，被告為其配偶，因日常生活
    之代理，而於標會時幫忙倒茶收會錢，並無詐欺之主觀犯意
    云云。於本院審理中被告及其辯護人並均辯稱：85年6月1日
    當天，係由會員金太太（即陳秋貴）所得標，此有陳秋貴本
    人於85年6月6 日之親筆簽收500400元可稽，而85年12月1日
    之得標者係戊○○，由辛○○出席，共標得487100元，辛○○再加12900元，共計50 萬元，出借予洪麗容，連同85年11
    月8日得標之會款50萬元，共計100萬元，此有當時計算得標
    款項之計算單可按等語。
二、本院查：
  (一)被告甲○○與洪麗容係夫妻，洪麗容於84年間擔任會首，邀
    集會員成立互助會，會期自84年2月1日起至86年5月1日止，
    含會首共計28 會份，每會份會款金額為2萬元，自84年3月1
    日中午12時30分起，在會首原自宅臺北市○○區○○里○○鄰
    ○○路○段156巷32弄29號3 樓開標，採內標方式。而被告常
    於互助會開標時在場，並曾向會員收取會款，嗣互助會尚有
    4 期未開標，被告甲○○及洪麗容即均遷離原址，不再理會
    等情，業據被告坦承不諱，核與證人丁○○於偵訊及原審審
    理時就此部分之證述（見偵1811號卷第29頁、原審卷(一)第20
    3至219頁）及丙○○○（見原審卷(一)第255至276頁）、己○○（見原審卷(二)第5至22頁）、庚○○（見原審卷(二)第23至3
    6頁）、乙○○○（見原審卷(二)第36至48 頁）、盧馴（見原
    審卷(二)第122頁）、戊○○（見原審卷(二)第124頁）、辛○○
    （見原審卷(二)第130至137頁）於原審審理時就此部分之證述
    情節大致相符，並有互助會單1 份在卷可證（見偵1811號卷
    第7頁、原審卷(一)第245頁），堪予認定。
  (二)而前揭互助會，於86年2月1 日停會時，僅餘4期未開標，竟
    有會員丁○○、戊○○、「金太太」、「林太太」、賴鳳、
    陳呈椒、曹伍華、洪士立等8 個會員均未曾實際得標，且被
    告甲○○或會首洪麗容，曾於85年6月5日向丁○○稱係「林
    太太」以3600元得標、於85年10月3 日開標後，向丁○○訛
    稱係賴鳳以4000元得標、於85年12月9 日向丁○○稱係陳呈
    椒以4300元得標、於86年1月1日向丁○○稱係曹伍華以5500
    元得標，並均收取活會會款等情，業據丁○○證述在卷，又
    經丁○○、戊○○、乙○○○、庚○○、曹伍華於86年2 月
    26日具狀陳稱：丁○○、戊○○、林太太、賴鳳、曹伍華於
    86年2月1日停會時均仍為活會會員等語綦詳（見偵1811號卷
    第25至27頁），並經證人丁○○於原審審理時證稱：此會伊
    尚未得標（見原審卷(一)第208 頁）、證人戊○○於原審審理
    時證稱：此會伊還沒有標（見原審卷(二)第124 頁）、證人乙○○○於原審審理時證稱：此會伊用林太太的名義參加1 會
    ，尚未標到（見原審卷(二)第38頁）、證人庚○○於原審審理
    時證稱：伊有用賴鳳名義參加此會，且尚未得標等語（見原
    審卷(二)第24頁），復有記載該互助會各次得標會員、得標金
    額及收取時間之互助會單1 份在卷可稽佐證，堪認定與事實
    相符。被告於本院審理中主張85年6月1日係由會員金太太得
    標並非林太太得標，85年12月1 日係由戊○○得標並非陳呈
    椒得標，顯與被告甲○○或會首洪麗容，曾於85年6月5日向
    丁○○稱係「林太太」以3600元得標、於85年12月9 日向丁○○稱係陳呈椒以4300元得標不符，衡情應以丁○○之證述
    為可採；且被告所提出之字據2紙及華南商業銀行支票存根1
    紙，其中字據1紙僅記載：85.6.1標3600元，6/6陳秋貴收50
    0400元；另1紙記載：85.12.1標4300，85.12.1 共有500000
    元合併85.11.8，50萬元共開支票100萬元1 年，86.12.10到
    期給辛○○。該2紙字據均未註明85年6月1日及85年12月1日
    之得標者究為何人，另所提被告所開立記載86年12月10日支
    出20萬元受款人辛○○，華南商業銀行ZB0000000支票存根1
    紙，據被告稱該20萬元係100萬元年息2分（計算所得），顯
    均不能證明85年6月1日係由陳秋貴得標、85年12月1 日係由
    戊○○得標，且戊○○亦於原審證稱：此會伊還沒有標，而
    辛○○於原審亦證稱：此會伊用戊○○名義跟了1 會，是死
    會還是活會，伊不記得了，是應以丁○○、戊○○、乙○○○、庚○○、曹伍華於86年2月26 日具狀陳稱：丁○○、戊○○、林太太、賴鳳、曹伍華於86年2月1日停會時均仍為活
    會會員等語為可採，由上而觀，足見被告所提上開證據並不
    能據以否認其有上開該二次冒標之犯行。至證人庚○○雖於
    原審審理時另證稱：伊以「王太太」之名義參與洪麗容為會
    首自84年2月1日起會之互助會，現仍是活會云云（見原審卷
    (二)第25頁）。然觀諸庚○○於案發之86年2月26 日補充告訴
    狀代理賴鳳指稱賴鳳仍是活會時，並未指稱「王太太」部分
    仍是活會等情（見偵1811號卷第25 頁），則其於9年後之95
    年8月24 日再指稱自己以「王太太」名義參加之合會仍為活
    會云云，衡諸人之記憶，隨時而遞減，其事發多年後之指述
    ，並無佐證，尚難採信。是丁○○所提出之互助會單上記載
    「王太太」於85年11月份得標，即難遽信係遭被告甲○○與
    洪麗容共同冒標。又證人戊○○及盧馴雖均於原審96年7月4
    日審理時證稱：盧馴透過辛○○參加洪麗容為會首，自84年
    2月1日起會之互助會，該會仍是活會云云（見原審卷(二)第12
    1頁、第124頁）。然盧馴與戊○○均係透過辛○○參加合會
    ，合會事務均委託辛○○處理，而辛○○於原審審理時證稱
    ：此會伊用自己、戊○○及盧馴之名義各跟了1 會，是死會
    還是活會，伊不記得了…盧馴是否在85年3月6日以4400元得
    標，伊也不記得了…伊沒有在86年2月26 日刑事補充狀上簽
    署「盧馴署名及印文」等語（見原審卷(二)第132 頁）。按辛○○為實際處理合會之人，自始均未指稱盧馴部分仍係活會
    。而未實際處理合會之盧馴，復於原審審理時供稱：伊未在
    86年2月26日刑事補充狀上用印及簽名（見原審卷(二)第138頁
    ），則證人盧馴及戊○○於96年7月4日所證前開合會仍為活
    會，是否為實情，即非完全無疑，自難據前開刑事補充狀、
    盧馴及戊○○於原審審理時之證述，認定被告甲○○與洪麗
    容共同冒標盧馴之會份會款。
  (三)「林太太」、賴鳳、陳呈椒、曹伍華等4 個會員，均未曾實
    際得標，仍為活會會員，被告甲○○或洪麗容，卻以渠等得
    標為由，向活會會員收取會款。會員丁○○於原審審理時證
    稱：伊有去參加過開標，開標時看看誰的標金高，誰就得標
    …開標時被告甲○○夫妻都在場…因為他們有多個互助會，
    甲○○還會製作表格，記載誰得標，得標金額等…甲○○曾
    經拿小紙條向伊收錢等語（見原審卷(一)第204至206頁）、證
    人丙○○○於原審審理時證稱：伊有到被告甲○○家中參與
    投標，洪麗容會給單子寫標單，開標現場有看到被告甲○○
    ，他會掀日曆…洪麗容不在，就由甲○○主持…伊拿會錢去
    會首家中，洪麗容不在，就問被告甲○○得標金額，把會錢
    交給甲○○等語（見原審卷(一)第257至258頁、第261 頁）、
    證人己○○於原審審理時證稱：會款是甲○○來收取的，他
    會說標多少錢等語（見原審卷(二)第7 頁）、證人庚○○於原
    審審理時證稱：伊有去現場參與開標，被告甲○○有時從裡
    面拿幾個標出來說是朋友託標，有時翻日曆…還會說是託標
    的人標到…標單上只有寫金額，上面有寫一個姓氏，開標後
    ，甲○○會到伊家裡收錢等語（見原審卷(二)第25頁、第28頁
    、第32頁）、證人乙○○○於原審審理時證稱：此會是甲○○來收錢，伊偶爾去開標現場，甲○○翻日曆，決定從那裡
    起算標單，他還會倒水給大家喝等語（見原審卷第38至39頁
    ）、證人辛○○於原審審理時證稱：伊曾參加開標，會首會
    給空白的紙，投標者自己寫金額等語（見原審卷(二)第132 頁
    ），綜合前開證人之證述，可見被告甲○○不但負責收取會
    款，且亦協助主持開標，甚且拿出標單說明係受託出標，被
    告甲○○倘非與妻洪麗容共同經營互助會，對於互助會之運
    作情況知之甚詳，且對於冒標收取之會款流向均能確實掌握
    ，其豈會書寫紙條，詳細記載須收取之會款向丁○○收錢？
    （見原審卷(一)第249 頁、原審卷(二)第77頁）又豈會書寫信件
    予簡淑絹陳稱：伊投資營建公司650 萬元血本無歸，合夥經
    營電動按摩墊工廠損失500萬元，自86年1月6 日開始周轉不
    靈（見臺灣士林地方法院檢察署86年度偵字第6565號卷第16
    頁）？更不至於自承將退休金投入協助互助會之運轉。據此
    ，被告辯稱其對於合會之運作均不知情，寫信給簡淑絹係由
    其妻口述，伊全文照錄云云，均顯與常情不符，為卸責之詞
    ，不足採信。
  (四)綜合前開證人證述可知，此互助會開標時，均有會員隨時前
    來參加（見原審卷(一)第61頁），在此客觀情況下，被告甲○○及洪麗容倘非以偽造會員署名書寫標單出標之方式，應無
    法順利訛稱「林太太」、賴鳳、陳呈椒、曹伍華得標，向其
    他會員詐取會款。
  (五)被告甲○○與會首洪麗容，於85年6月1日冒用「林太太」之
    名義以3600元出標而得標，當時活會會員尚有附表編號17至
    28等12人，此會採內標制，每活會扣除利息3600元後，收取
    16400元，所詐得金額即為196800元（計算式為：16400×12
    ＝196800）。又於85年10月1 日冒用賴鳳之名義以4000元出
    標而得標，當時活會會員尚有附表編號17、21至28 等9人，
    此會採內標制，每活會扣除利息4000 元後，收取16000元，
    所詐得金額即為144000元（計算式為：16000×9＝144000）
    。於85年12月1 日冒用陳呈椒之名義以4300元出標而得標，
    當時活會會員尚有附表編號17、21、23至28 等8人，此會採
    內標制，每活會扣除利息4300 元後，收取15700元，所詐得
    金額即為125600元（計算式為：15700×8＝125600）。於86
    年1月1日冒用曹伍華之名義以5500元出標而得標，當時活會
    會員尚有附表編號17、21、23至28 等8人，此會採內標制，
    每活會扣除利息5500元 後，收取14500元，所詐得金額即為
    116000元（計算式為：14500×8＝116000）。而歷次總計詐
    得之金額為582400元（計算式為：196800+144000+125600+1
    16000=582400）。
三、綜上所述，足見被告上揭所辯委係圖卸刑責之詞，應不足採
    ，其上揭事證明確，犯行堪予認定，應依法論科。
四、按被告行為後，刑法業於94年2月2日修正公布，95年7月1日
    施行，修正後刑法第2條第1項規定：「行為後法律有變更者
    ，適用行為時之法律。但行為後之法律有利於行為人者，適
    用最有利於行為人之法律。」修正前刑法第33條第5 款規定
    ：「罰金：一元以上。」而被告行為時之刑法罰金刑，罰金
    罰鍰提高標準條例第1 條前段規定，已就其原定數額提高為
    10倍即銀元10元以上，而依現行法規所定貨幣單位折算新臺
    幣條例第2 條規定，計算結果即為新臺幣30元以上。修正後
    刑法第33條第5 款規定：「罰金：新臺幣一千元以上，以百
    元計算之。」修正前刑法第41條第1 項前段規定：「犯最重
    本刑為五年以下有期徒刑以下之刑之罪，而受六個月以下有
    期徒刑或拘役之宣告，因身體、教育、職業、家庭之關係或
    其他正當事由，執行顯有困難者，得以一元以上三元以下折
    算一日，易科罰金。」又被告行為時之易科罰金折算標準，
    修正前罰金罰鍰提高標準條例第2 條前段（現已刪除）規定
    ，就其原定數額提高為100倍折算1日，是被告行為時之易科
    罰金折算標準，應以銀元100元以上300元以下折算1 日，經
    折算為新臺幣後，應以新臺幣300元以上900 元以下折算1日
    。修正後刑法第41條第1 項前段則規定：「犯最重本刑為五
    年以下有期徒刑以下之刑之罪，而受六個月以下有期徒刑或
    拘役之宣告者，得以新臺幣一千元、二千元或三千元折算一
    日，易科罰金。」修正前刑法第55條規定：「一行為而觸犯
    數罪名，或犯一罪而其方法或結果之行為犯他罪名者，從一
    重處斷。」修正後刑法第55條規定：「一行為而觸犯數罪名
    者，從一重處斷。但不得科以較輕罪名所定最輕本刑以下之
    刑。」刪除刑法第55條後段關於牽連犯之規定，而將原犯一
    罪而其方法或結果之行為犯他罪應從一重處斷之規定，修正
    為原犯一罪與其方法或結果之行為犯他罪間應分論併罰；及
    刪除刑法第56條關於連續犯之規定，將連續數行為而犯同一
    之罪名者以一罪論之規定，修正為連續數行為應分論併罰；
    比較新舊法修正之結果，除有關想像競合犯新法第55條但書
    係科刑之限制，為法理之明文化，非屬法律之變更外，新法
    之規定非有利於被告，應依刑法第2條第1項前段之規定，對
    被告上揭犯行適用行為時之法律論處。又修正後刑法第28條
    雖將修正前刑法第28條之「實施」修正為「實行」。其中「
    實施」一語，涵蓋陰謀、預備、著手及實行之概念在內，其
    範圍較廣；而「實行」則著重於直接從事構成犯罪事實之行
    為，其範圍較狹；二者之意義及範圍固有不同，但對於本件
    被告犯本案之情形而言，刑法第28條之修正內容，對於被告
    並無「有利或不利」之影響。依上說明，並無適用修正後刑
    法第2條第1項之規定比較新舊法適用之問題，應依一般法律
    適用原則，適用裁判時法律。又刑法施行法增訂第1條之1，
    於95年6月14日經總統公布，並自同年7月1日起施行，第1條
    之1規定，中華民國94年1月7 日刑法修正施行後，刑法分則
    編所定罰金之貨幣單位為新臺幣；94年1月7日刑法修正時，
    刑法分則編未修正之條文定有罰金者，自94年1月7日刑法修
    正後，就其所定數額提高為30倍，但72年6月26日至94年1月
    7日新增或修正之條文，就其所定數額提高為3倍，其中就刑
    法第339 條所定罰金數額提高為30倍。惟該條之規定實際上
    對刑法罰金最高刑並無變更，毋庸依修正後刑法第2條第1項
    之規定，比較新舊法之適用，應逕行適用刑法施行法第1 條
    之1之規定即可。
五、按依民間互助會之習慣，會員書寫之標單，通常僅書寫姓名
    及金額而已，本件依前揭證述，亦復如此。是此標單由其內
    容實不足以明瞭其用意何在，必須依互助會之習慣或特約，
    始能瞭解係會員表示競標及標取會款之利息之證明，應屬刑
    法第220條第1項規定以文書論之準文書。核被告前揭所為，
    顯足生損害於各該遭冒標會員及其他活會會員，係犯刑法第
    216條、第210條、第220條第1項之行使偽造準私文書罪及同
    法第339條第1項之詐欺取財罪。被告偽造署名為偽造準私文
    書之部分行為，不另成罪，偽造準私文書而後行使，偽造之
    低度行為應為行使之高度行為所吸收，應依行使論擬。被告
    各次冒標行為，同時導致多名活會會員受害，為想像競合犯
    ，應從一重處斷。又被告先後四次行使偽造準私文書及詐欺
    取財犯行，分別時間緊接，手法相同，所犯各為構成要件相
    同之罪，依行為時之法律，均顯係基於概括犯意為之，皆為
    連續犯，應依修正前刑法第56條連續犯之規定各論以行使偽
    造私文書、詐欺取財各一罪，並均依法加重其刑。被告所犯
    上開二罪間，依行為時之法律，有方法結果之牽連關係，應
    依修正前刑法第55條牽連犯之規定，從較重之行使偽造私文
    書一罪處斷。被告甲○○與洪麗容就前揭犯行，有犯意聯絡
    及行為分擔，應論以共同正犯。起訴意旨雖未敘及被告行使
    偽造私文書部分之犯行，然此部分與原起訴之詐欺事實具有
    牽連犯裁判上一罪之關係，為起訴效力之所及，依法應併予
    審判。原審以被告甲○○犯有上揭連續行使偽造準私文書犯
    行與連續詐欺取財犯行，依行為時之法律，有方法結果之牽
    連關係，依修正前刑法第55條牽連犯之規定，從一重之連續
    偽造準私文書罪處斷；檢察官上訴意旨以原審量刑過輕，指
    摘原判決不當，固無可取。惟被告上訴意旨以伊之子已償還
    債權人26餘萬元，現其薪水仍被扣款中，業據被告甲○○陳
    述在卷，且有被告所提臺灣臺北地法院執行命令、臺灣土地
    銀行松山分行函、江富偉薪資明細在卷可稽，指摘原審量刑
    過重，則為有理由；且原判決事實欄記載認定被告甲○○與
    洪麗容，共同意圖為自己不法之所有，基於偽造私文書持以
    行使及詐欺之概括犯意聯絡，先後共同擅自冒用會員林太太
    即乙○○○、賴鳳、陳呈椒、曹伍華等人之署名書寫標單，
    表示該等會員出標各該金額行使而得標，並隨即將標單丟棄
    ，顯足以生損害於各該遭冒標會員及其他活會會員，，原判
    決未於事實欄記載認定及於理由欄說明其理由，亦有未合。
    原判決既有上揭可議之處，自仍應由本院將原判決予以撤銷
    改判。審酌被告為國小教師，與妻利用鄰居朋友之信任關係
    ，召集合會，不思誠信經營，竟冒用他人名義冒標會員會份
    會款，分次詐得合會金196800元、144000元、125600元、11
    6000元、總計詐得582400元，知悉東窗即將事發，逃匿無蹤
    ，犯罪後，推卸責任，迄今除由其子償還債權人26餘萬元，
    及其薪水仍被扣款中外，並未償還其他所欠被害人之欠款、
    及其生活狀況、品行、智識程度等一切情狀，量處如主文所
    示之宣告刑。又按中華民國96年罪犯減刑條例第5 條規定：
    「本條例施行前，經通緝而未於中華民國96年12月31日以前
    自動歸案接受偵查、審判或執行者，不得依本條例減刑。」
    係指於該條例施行前經通緝，而未於所定限期內自動歸案者
    ，不得依該條例減刑，如係於該條例施行前經通緝，並於該
    條例施行前經緝獲到案者，應不受該條規定不得減刑之限制
    （最高法院81年度台非字第12號判決意旨參照）。本件被告
    雖於原審審判中經通緝在案，然其係於中華民國96年罪犯減
    刑條例施行前即已緝獲到案，依上開說明，並無同條例中華
    民國96年罪犯減刑條例第5 條之適用，查被告犯罪時間係於
    96年4月24 日以前，所犯之罪符合中華民國96年罪犯減刑條
    例第2條第1項第3款之減刑條件，爰依該條例第2條第1項第3
    款、第7條、第9條之規定，於判決主文同時諭知減其宣告刑
    二分之一之減得之刑，並諭知如易科罰金之折算標準，以示
    懲儆。偽造之標單及其上之「林太太」、賴鳳、陳呈椒、曹
    伍華之署名各1 枚，雖為標會所用之物，但並未扣案，衡情
    應已於標會結束後丟棄滅失，故該標單及其上偽造署名均毋
    庸併予宣告沒收，附此敘明。
六、另起訴書略以：洪麗容於83年6月17 日起在上揭地址召組互
    助會，前後共6會，除上開互助會外，其餘5會亦有遭被告甲○○與洪麗容連續冒標，詐取合會會款之情事，因認被告此
    部分亦有與洪麗容共同連續犯刑法第339條第1項之詐欺取財
    罪嫌云云。訊據被告堅決否認有此部分犯行，經查亦無積極
    證據足資證明被告確有此部分犯行，被告此部分被訴犯罪應
    屬不能證明，原應諭知被告此部分無罪。惟因公訴意旨認此
    部分與被告前揭詐欺取財有罪部分，依行為時之法律，具有
    連續犯裁判上一罪之關係，爰不另為無罪之諭知。
據上論斷，應依刑事訴訟法第369條第1項前段、第364條、第299
條第1項前段，刑法第2條第1 項前段、第28條、修正前刑法第56
條、第216條、第210條、第220條第1項、第339條第1項、修正前
刑法第55條、修正前刑法第41條第1項前段，刑法施行法第1條之
1，修正前罰金罰鍰提高標準條例第2條，現行法規所定貨幣單位
折算新臺幣條例第2 條，中華民國96年罪犯減刑條例第2條第1項
第3款、第7條、第9條，判決如主文。
本案經檢察官邱美育到庭執行職務。
中    華    民    國    97    年    2    月    18     日
                    刑事第一庭  審判長法  官  許國宏
                                      法  官  許增男
                                      法  官  楊貴志
以上正本證明與原本無異。
如不服本判決，應於收受送達後十日內向本院提出上訴書狀，其
未敘述上訴之理由者並得於提起上訴後十日內向本院補提理由書
（均須按他造當事人之人數附繕本）。
                                      書記官  陳菊珍
中    華    民    國    97    年    2     月    18    日
附錄：本案論罪科刑法條全文
中華民國刑法第216條
行使第210 條至第215 條之文書者，依偽造、變造文書或登載不
實事項或使登載不實事項之規定處斷。
中華民國刑法第210條
偽造、變造私文書，足以生損害於公眾或他人者，處5 年以下有
期徒刑。
中華民國刑法第339 條
意圖為自己或第三人不法之所有，以詐術使人將本人或第三人之
物交付者，處5 年以下有期徒刑、拘役或科或併科1 千元以下罰
金。
以前項方法得財產上不法之利益或使第三人得之者，亦同。
前二項之未遂犯罰之。
附表：
┌──┬────┬────┬──┬──────────┐
│編號│會員名稱│會首告知│得標│備                註│
│    │        │得 標 日│金額│                    │
├──┼────┼────┼──┼──────────┤
│ 01 │ 洪麗容 │84/02/01│0   │                    │
├──┼────┼────┼──┼──────────┤
│ 02 │ 賴雲娣 │84/03/01│4200│                    │
├──┼────┼────┼──┼──────────┤
│ 03 │ 胡洪震 │84/04/01│3900│                    │
├──┼────┼────┼──┼──────────┤
│ 04 │ 黃金勝 │84/05/01│4200│                    │
├──┼────┼────┼──┼──────────┤
│ 05 │ 許澤位 │84/06/01│5200│                    │
├──┼────┼────┼──┼──────────┤
│ 06 │ 楊胥琪 │84/07/01│5600│                    │
├──┼────┼────┼──┼──────────┤
│ 07 │ 柯麗華 │84/08/01│5600│                    │
├──┼────┼────┼──┼──────────┤
│ 08 │ 吳炳南 │84/09/01│4900│                    │
├──┼────┼────┼──┼──────────┤
│ 09 │ 陳慧如 │84/10/01│4300│                    │
├──┼────┼────┼──┼──────────┤
│ 10 │ 賴太太 │84/11/01│4500│                    │
├──┼────┼────┼──┼──────────┤
│ 11 │ 辛○○ │84/12/01│4700│                    │
├──┼────┼────┼──┼──────────┤
│ 12 │ 許澤位 │85/01/01│3900│                    │
├──┼────┼────┼──┼──────────┤
│ 13 │ 吳昌發 │85/02/01│4200│                    │
├──┼────┼────┼──┼──────────┤
│ 14 │ 盧馴   │85/03/01│4400│                    │
├──┼────┼────┼──┼──────────┤
│ 15 │ 吳秋蘭 │85/04/01│4500│                    │
├──┼────┼────┼──┼──────────┤
│ 16 │ 賴玉娥 │85/05/01│4000│                    │
├──┼────┼────┼──┼──────────┤
│ 17 │ 林太太 │85/06/01│3600│即乙○○○          │
├──┼────┼────┼──┼──────────┤
│ 18 │ 吳月枝 │85/07/01│3800│                    │
├──┼────┼────┼──┼──────────┤
│ 19 │ 蘇春生 │85/08/01│3800│實際會員為己○○    │
├──┼────┼────┼──┼──────────┤
│ 20 │ 蘇太太 │85/09/01│4000│即己○○            │
├──┼────┼────┼──┼──────────┤
│ 21 │ 賴鳳   │85/10/01│4000│實際會員為庚○○    │
├──┼────┼────┼──┼──────────┤
│ 22 │ 王太太 │85/11/01│4100│即庚○○            │
├──┼────┼────┼──┼──────────┤
│ 23 │ 陳呈椒 │85/12/01│4300│實際會員為丙○○○  │
├──┼────┼────┼──┼──────────┤
│ 24 │ 曹伍華 │86/01/01│5500│                    │
├──┼────┼────┼──┼──────────┤
│ 25 │ 丁○○ │未得標  │    │                    │
├──┼────┼────┼──┼──────────┤
│ 26 │ 戊○○ │未得標  │    │                    │
├──┼────┼────┼──┼──────────┤
│ 27 │ 金太太 │未得標  │    │                    │
├──┼────┼────┼──┼──────────┤
│ 28 │ 洪士立 │未得標  │    │                    │
└──┴────┴────┴──┴──────────┘


司法院資訊處製作；財團法人民間司法改革基金會備份。
